臺灣臺北地方法院民事判決　　　　　　100年度重訴字第636號
原　　　告　劉晁顯
訴訟代理人　吳忠德律師
被　　　告　藍煥然
兼訴訟代理　藍明和
人
上列當事人間塗銷所有權移轉登記事件，本院於民國一百年十一
月十日言詞辯論終結，判決如下：
    主      文
原告之訴及假執行之聲請均駁回。
訴訟費用由原告負擔。
    事實及理由
一、原告起訴主張：
（一）原告於民國97年4月30日間，於第三人勝德資產管理股份
      有限公司（下稱勝德公司）之營業所，與被告藍明和協議
      買賣座落於臺北市○○區○○段第432、432之1地號土地
      兩筆（下稱系爭土地）。系爭土地為第三人劉邦柱、劉邦
      釧、劉邦康及原告劉晁顯等四人共有，各持分四分之一，
      而原告於93年間即已取得劉邦康之授權，代理出售其持分
      ，系爭432地號土地為畸零地、432之1地號土地為道路用
      地。約定雙方須於97年7月30日以前簽訂買賣契約書，相
      關增值稅及代書費則由買方負擔，原告則負責協調其他土
      地所有權人出面簽約，原告當場簽收受領定金100萬元，
      藍明和並以勝德公司之名義，與原告簽立定金收據乙紙為
      憑。原告與藍明和嗣約定97年7月26日簽約並付清剩餘價
      款。原告並代理劉邦康、劉邦柱之代理人陳瑞枝、劉邦釧
      之代理人林當榮於7月26日前往勝德公司欲與藍明和簽約
      ，當時尚有代書徐進達在場。豈料，藍明和表示未準備現
      金300萬元付款，亦表示不願意負擔土地增值稅，反而要
      求原告、陳瑞枝、林當榮當場須先辦理過戶、簽立委任書
      以及簽立空白本票作擔保，陳瑞枝、林當榮及原告現場表
      示不願意出售，導致買賣破局，未能簽訂任何買賣契約。
（二）其後，97年9月10日，藍明和仍向原告表示欲購買系爭土
      地持分，因而向原告表示，只要先交付土地權狀及印鑑證
      明，伊會依照原協議內容先行付款，原告當時因為要籌款
      為劉邦康治病，乃將自己及劉邦康兩人的土地權狀及印鑑
      證明，暫先交給徐進達保管，以表示願意成交之意願，並
      填寫土地登記申請書。當時申請書上未載明買受人，原告
      並與藍明和言明，須待繳清土地價款後才能辦理移轉所有
      權手續。豈料，藍明和一再拖延付款，長達一年，原告曾
      多次向藍明和聲明要拿回系爭土地權狀，都遭拒絕。原告
      憤而於98年9月17日下午親自直接找徐進達，要求拿回土
      地權狀，原告還請徐進達電聯藍明和，藍明和拒絕交還原
      告，原告因而表示不賣土地持分並報警備案。藍明和嗣後
      卻於98年10月及11月間，自行將系爭土地中原屬於劉晁顯
      、劉邦康之持分，辦理所有權移轉登記予被告藍煥然名下
      。按被告藍煥然及藍明和、勝德公司與劉晁顯就系爭土地
      並沒有訂立買賣契約，藍明和即藉由佔有劉晁顯及劉邦康
      之土地權狀之便，透過藍明和強取系爭土地持分，即是無
      權侵占。藍明和原本表示由買方負擔土地增值稅，致使原
      告誤信而交付權狀及相關印鑑證明，事後卻反口是由賣方
      負擔，已是詐欺。為此，爰依民法第179條、第184條第1
      項前段、民法第185條規定，提起本件訴訟。並聲明：1、
      被告應將坐落於臺北市○○區○○段432地號及432之1地
      號土地、權利範圍各為四分之一，於民國98年11月11日送
      件、在古亭地政事務所辦理之所有權移轉登記，予以塗銷
      。2、願供擔保，請准宣告假執行。
二、被告則抗辯以：被告於97年4月30日與原告給付定金訂購系
    爭土地全部，並立據議定總價為950萬元，並約定於97年7月
    30日簽約並付款300萬元。簽約當日被告攜現金200萬元於台
    北市○○路161號13樓之1，在場者有劉邦柱、莊陳瑞枝、劉
    邦釧委任林當榮、劉邦康委任劉邦清、代書徐進達及本人。
    當日原告表示增值稅（賣方支付）超出預期，導致賣方實拿
    金額減少，並表示須再協調，故當日未簽約。嗣後原告表示
    劉邦康及原告所持有1/2可以先行移轉，另請原告再與其他
    共有人協調。原告表示劉邦康生病需用錢，原告先過戶1/2
    ，98年9月22日當場被告給付原告現金50萬元，並代為清償
    原告積欠台灣土地銀行中崙分行債務231,576元、土地銀行
    長春分行108,318元及聯邦銀行57萬元，並代原告繳納土地
    增值稅2,332,682元、地價稅2,088元及之前給付定金100萬
    元，總計被告已支付4,744,664元，被告已付清系爭土地1/2
    持分之價款。並聲明：原告之訴及其假執行之聲請均駁回。
三、兩造不爭執及爭執之事項（見本院卷第119頁反面）：
（一）兩造不爭執事項：
   1、被告藍明和以勝德資產管理股份有限公司（下稱勝德公司
      ）經理身分與原告約定勝德公司以新臺幣950萬元購買原
      告及劉邦釧、劉邦康、劉邦柱共有坐落臺北市○○區○○
      段二小段432及432-1地號土地二筆（下稱系爭土地），被
      告藍明和於97年4月30日給付原告訂金100萬元，並合意於
      97 年7月30日簽約，簽約再付款300萬元，扣除已支付訂
      金，當日應再付200萬元（見本院卷第9頁）。
   2、97年7月26日原告並代理劉邦康、劉邦柱之代理人莊陳瑞枝
      、劉邦釧之代理人林當榮與被告藍明和、代書徐進達在勝德
      公司營業所簽約，然未完成簽約手續。
   3、原告將其及所代理之劉邦康所有權狀及印鑑證明交付徐進
      達。原告及劉邦康所有系爭土地所有權移轉登記予被告藍
      煥然。
（二）爭執部份：
   1、原告有無受被告詐欺而交付土地權狀及印鑑證明予代書？
   2、兩造有無未就系爭土地移轉達成買賣合意？被告是否無法
      律上原因受有取得土地所有權之利益，致原告受有損害？
四、本院之判斷
    茲就上開爭點析述如下：
（一）原告有無受被告詐欺而交付土地權狀及印鑑證明予代書？
      按當事人主張其意思表示係因被詐欺或脅迫而為之者，應
      就其被詐欺或被脅迫之事實，負舉證之責任。最高法院21
      年上字第2012號判例足參。
   1、原告主張被告係要原告將自己及劉邦康二人之土地權狀及
      印鑑證明暫交代書徐進達保管而受詐將其土地移轉交付被
      告云云。然查原告與被告藍明和間早就系爭土地買賣而往
      來極為密切，原告已經接受被告藍明和所給付之定金100
      萬元，甚至代理劉邦康，並邀集其他土地共有人一同與被
      告商訂簽約事宜（詳見不爭執事項1），衡情倘藍明和有
      詐欺之故意，何必給付原告定金，焉需要求其他共有人共
      同締約，又怎能因共有人不願支付增值稅而作罷。何況證
      人即共有人劉邦釧之代理人林當榮與證人即共有人劉邦柱
      之代理人莊陳瑞枝均於本院結證以被告藍明和未曾要求簽
      立空白本票以擔保過戶，且就藍明和應否準備訂金一無所
      悉等語（見本院卷第129、130頁），亦無原告所指稱之被
      告要求簽署空白本票及故不支付訂金之詐術手段。
   2、參諸兩造簽約不成後，非特原告於97年9月26日委託訴外
      人誠業地政士聯合事務所辦理不動產所有權移轉之相關事
      務及一切登記案件，抑亦被告於98年9月10日代償原告積
      欠聯邦商業銀行57萬元、同年10月23日代償原告積欠土地
      銀行中崙分行231,576元、長春分行108,318元，另給付原
      告50萬元，並就原告及所代理部分土地移轉所有權支付增
      值稅2,332,682元等情，除經承辦代書徐進達於本院結證
      稱兩造雖於97年7月間未簽定買賣契約，然有陸續聯絡溝
      通，就增值稅部分討論，97年9月26日劉邦清就把劉邦清
      與劉邦康權狀、印鑑證明、戶籍謄本等過戶文件，還有公
      契部分都蓋好交給伊，但因土地遭查封無法過戶，原告要
      求協助聯邦銀行協商還款部分，因原告與銀行認定債權金
      額有出入，伊談到以57萬元本金償還，被告藍明和幫原告
      付57萬元，之後就辦理過戶申報，申報過程又遭土地銀行
      查封無法過戶，藍明和與土地銀行洽談還款事情且還清，
      當時原告將撤封通知給伊才送過戶，之後有告知原告已經
      辦妥移轉登記等語（見本院卷第131頁），復有委任書、
      收據、本院民事執行處函、代償證明書、清償協議書、代
      償證明、民事撤回狀、台北市稅捐稽徵處土地增值稅繳款
      書、印花稅大額憑證應納稅額繳款書在卷可稽（見本院卷
      第60至85頁），益徵原告已同意辦理系爭土地應有部分移
      轉登記，且被告所支付之款項亦與約定之買賣價金無幾（
      詳後述），被告既未施用詐術，原告更無陷於錯誤之情事
      可言，原告復未舉以其他證據證明空言徒稱被告詐欺云云
      ，要屬無稽。被告且乏原告所指之詐欺侵權行為，至為灼
      然。
（二）兩造有無未就系爭土地移轉達成買賣合意？被告是否無法
      律上原因受有取得土地所有權之利益致原告受有損害？
      按稱買賣者，謂當事人約定一方移轉財產權於他方，他方
      支付價金之契約。當事人就標的物及其價金互相同意時，
      買賣契約即為成立。民法第345條定有明文。本件原告復
      主張兩造間未成立買賣契約。惟查被告已經支付原告之價
      金含代償原告債務及增值稅部分等共計4,744,664元（包
      括定金100萬元、代償聯邦銀行57萬元、土地銀行共339,
      894元、增值稅及地價稅共2,334,770元及現金50萬元），
      均詳前述，且佐以兩造原就系爭土地全部之買價為950萬
      元，今被告告僅購買應有部分二分之一系爭土地，以475
      萬元為兩造合意價格並非無據，兩造既就被告系爭土地應
      有部分之標的物及價金達成合意，自已成立買賣契約。兩
      造若未就標的物及價金合意，原告焉能允諾代書辦理移轉
      所有權登記，被告怎會任意代償被告欠款並另行給付價金
      50萬元及增值稅等費用、甚至代為向銀行協商原告債務之
      勞力支出，遑論買賣契約不以書面要式為必要，被告辯稱
      兩造就系爭土地應有部分二分之一達成買賣合意，要可採
      信，殊不能由原告事後任意否認推翻。是被告本於兩造買
      賣契約而受讓系爭土地所有權並為移轉登記，原告主張被
      告無法律上原因受有利益，洵不足採。
六、綜上所述，原告確與被告就系爭土地之買賣意思表示合致，
    被告並無詐欺原告之處，被告所辯，堪足以採。從而，原告
    依侵權行為、不當得利法律關係，訴請被告應將坐落於臺北
    市○○區○○段432地號及432之1地號土地、權利範圍各為
    四分之一，於98年11月11日送件、古亭地政事務所辦理之所
    有權移轉登記，予以塗銷，為無理由，應予駁回。原告受敗
    訴判決，其假執行之聲請即失所依據，應併予駁回。
七、本件事證已臻明確，兩造其餘論述及舉證與結論不生任何影
    響，爰不再一一論述，附此說明。
八、據上論結，原告之訴為無理由，依民事訴訟法第78條，判決
    如主文。
中    華    民    國   100    年    11    月    29    日
                  民事第二庭    法  官  吳定亞
以上正本係照原本作成。
如對本判決上訴，須於判決送達後20日內向本院提出上訴狀。如
委任律師提起上訴者，應一併繳納上訴審裁判費。
中    華    民    國   100    年    11    月    29    日
                                書記官  張婕妤